臺灣高等法院臺中分院民事判決　九十一年度重上字第一七號
　　　上　訴　人　　己○○
　　　　　　　　　　送達代收人.
　　　被　上訴人　　華南商業銀行股份有限公司
　　　法定代理人　　庚○○
　　　　　　　　　　送達代收人.
　　　複　代理人　　甲○○
右當事人間請求清償借款事件，上訴人對於中華民國九十年十一月二十六日台灣台中
地方法院九十年度訴字第七二二號第一審判決，提起上訴，本院判決如左：
    主      文
上訴駁回。
第二審訴訟費用由上訴人負擔。
    事      實
甲、上訴人方面：
一、聲明：求為判決：
（一）原判決除免假執行部分外，關於命上訴人連帶給付被上訴人新台幣（下同）捌
      佰萬元整及其如原判決附表所示之利息及違約金部分與該部分假執行之宣告暨
      負擔該部分訴訟費用之裁判均廢棄。
（二）右廢棄部分被上訴人在第一審之訴及其假執行聲請均駁回。
二、陳述：除與原判決記載相同者，茲引用之外，補稱：
（一）上訴人於八十八年三月十二日為連帶保證之意思表示時，本意係就御盟機器工
      業股份有限公司（下簡稱御盟公司）擬增借三百萬元部分為連帶保證，且該等
      借款係御盟公司以中小企業信用保證基金方式向被上訴人借款，故上訴人認保
      證責任乃屬有限始願擔任該三百萬元部分之連帶保證人。上述事實業據丁○○
　　　、壬○○於原審陳述綦詳。原判決就此雖以上訴人如僅係就三百萬元為保證，
　　　何以願在未填金額之最高限額保證書上簽名，而未要求簽立一般定額保證書，
　　　或記載三百萬元之保證限額。因認丁○○、壬○○所述顯與常情不合，故上訴
　　　人上開所辯尚未能舉證以實其說，乃無可採云云。惟衡諸一般銀行業實務，就
　　　保證人之對保及簽立相關授信約定書、保證書等文件時，亦皆以空白之書面令
　　　保證人簽名蓋章，至於書面內容則留待與主債務人洽商後再為填載，且銀行多
　　　僅思為保障自身之債權受償，對於保證人為保證之真意，乃均置之不顧，甚或
　　　在其定型化契約條款中對於保證人依法得享有之抗辯權，設以諸般之限制。相
　　　對言之，擔任保證人之人，如非有豐富之法律知識，則甚少得仔細審閱銀行所
　　　提出之相關契約條款內容或究竟是否為空白文件等情。為此，乃經常令主債務
　　　人有可趁之機，為使其得順利取得貸款下，而犧牲保證人之權益，事屬常見。
      是由此可知，丁○○、壬○○於原審對此所為之陳述，尚非無稽，況依被上訴
      人銀行之承辦對保人員王永坊於原審及　鈞院證述，益得究明本件上訴人主張
      簽立保證書時，保證書上確尚未記載壹仟捌佰萬元，顯屬實在，此揆諸證人王
      永坊對於系爭保證書上壹仟捌佰萬元金額於何時填寫乙節，原審先稱：「是壬
　　　○○於對保前填的。」其後於　鈞院改稱：「他們在簽名的時候，是還沒有寫
　　　金額，．．．」，此已得究明證人王永坊於原審所為之證詞確與事實不符。再
　　　者，證人王永坊亦稱：「一般的借款，都是至少填寫金額一．二倍的金額，所
　　　以借壹仟壹佰萬元，才會填寫壹仟捌佰萬元。」惟經查，系爭御盟公司所為借
　　　款為壹仟壹佰萬元，依銀行慣例，於保證書上填寫金額亦應為壹仟參佰貳拾萬
　　　元，非壹仟捌佰萬元，此更足說明，丁○○於原審所稱：「八十八年三月十二
　　　日那天保證人都在銀行，保證人簽名蓋章就回去，我和壬○○留下來跟銀行討
　　　論保證金額，保證人簽名蓋章時我們跟銀行主管並沒有說保證金額多少，我找
　　　他來只就參佰萬元保證。」「我找己○○作參佰萬元作保，先前也不知道要多
　　　少，是銀行算給我們聽的才知要保壹仟捌佰萬元，他知道我之前有跟銀行借貸
　　　，但我們認為是分開，就不同金額作保證。」等情，顯屬實在。
（二）承前所述，上訴人於八十八年三月十二日與被上訴人簽立系爭保證書，其真意
      僅在為御盟公司擬增借之三百萬元為保證，詎丁○○逾越上訴人所欲保證之範
      圍，同意被上訴人於系爭保證書所填載之保證限額，依法應認雙方意思表並未
      合致，自不生保證契約之效力，從而上訴人自毋庸對於系爭借款逾越三百萬元
      部分負保證之責。
（三）次查，退步言之，縱認上訴人依系爭保證書之約定，應於一千八百萬元之限額
      內負保證之責，惟系爭保證書第二條所載：「保證御盟機器工業股份有限公司
      對　貴行現在（包括過去所負現在尚未清償）及將來所負之借款、票據、透支
　　　、墊款、保證、損害賠償等及其他一切債務．．．，保證人願與主債務人負連
　　　帶清償之責任」等語之定型化契約條款，顯然加重連帶保證人之責任，且對於
　　　連帶保證人有重大不利益，故依民法第二百四十七條之一第一項第二款及第四
　　　款之規定，乃應認屬無效。從而，上訴人亦毋庸對其簽立之系爭保證書前之御
　　　盟公司所負八百萬元借款債務負保證之責。茲將理由敘明如下：
　１、查上訴人於簽立系爭保證書時，確不知御盟公司先前已負欠被上訴人債務，已
　　　如前述，且被上訴人就御盟公司當時已負欠而尚未清償之債務，並非不能計算
　　　具體數額，並明確告知上訴人，俾上訴人得知悉所保證債務之具體範圍，而採
　　　取適當之應對措施，乃竟不為之，而於嗣後御盟公司無法清償債務時，始援引
　　　前揭系爭保證書第二條所載：「．．．對　貴行現在（包括過去所負現在尚未
　　　清償）及．．．」之定型化契約條款，主張上訴人所保證之範圍乃及於保證前
　　　已發生之債務，顯已加重上訴人保證之責任至明。
  ２、依系爭保證書上訴人所負保證責任係未定期限，已使上訴人終其一生就御盟公
      司對被上訴人之負債負連帶保證責任。此類終生之債務拘束，使上訴人形同債
      務之奴隸，其財產終生受第三人意思之威脅。又本件保證書雖約定以一千八百
      萬元為限額，惟並未約定該一千八百萬元係累積計算或現存債務總額，依此最
      高限額保證之性質，過去已清償者，將不計算在一千八百萬元限額內，另加上
      利息、違約金，則上訴人所保證之債務，實質上屬無限制之債務。使保證人終
      生負無限制保證責任之契約，顯非法律保護之對象。
  ３、承前所述，原判決雖以最高限額保證之債務，係在一定金額內流動之債務，上
      訴人是否確知過去之債務，對其所負最高限額保證債務並無影響，因認對上訴
      人並無任何重大不利益或加重責任之情事云云，惟此項見解顯未慮及上訴人保
      證當時對於主債務人償債能力之評估，及系爭保證書乃未定有期限，將使保證
      人終生負無限制之保證責任，自難認屬允洽。
三、證據：除援用第一審所提證據外，補提投資人名冊影本一件，並聲請訊問證人丁
    ○○、壬○○，及請求命被上訴人提出御盟公司向其所為歷次借款之借據。
乙、被上訴人方面：
一、聲明：求為判決：駁回上訴。
二、陳述：除與原判決記載相同者，茲引用之外，補稱：
（一）上訴人諉稱其於八十八年三月十二日簽立保證書時並不知御盟公司曾向被上訴
      人借款八百萬元，惟上訴人與被上訴人所訂之保證書，其上載明「連帶保證人
      丁○○等今向華南銀行：：保證人願與主債務人負連帶清償之責任」等語，上
      訴人自應知悉所負之保證責任為以金額一千八百萬元為限，並非以借款人過去
      已發生之債務為限，對於未來不確定發生之債務亦負有保證責任，亦即上訴人
　　　所保證之債務本即為不確定之債務，上訴人縱未能確知借款人過去之借款金額
      ，如係於一千八百萬元限額內之債務，上訴人即應負保證責任。
（二）上訴人另諉稱伊簽立系爭保證書時，保證書上尚未記載一千八百萬元，伊就所
      負擔保之最高限額並不清楚云云，惟上訴人簽立保證書時，其餘皆知悉保證金
      額為一千一百萬元，何以獨上訴人未知悉此事，且如上訴人僅就三百萬元而為
      保證，為何不於保證書上之保證限額填載三百萬元，而願於未填載金額之最高
      限額保證書上簽名。
（三）再者，上訴人主張系爭保證書為定型化契約，約定保證人對主債務人過去所負
      之債務負保證責任，惟保證人對主債務人過去之債務無從知悉，此約定顯然對
      保證人有重大不利益，依民法第二百四十七條之一第二、四款規定為無效云云
      。按「依照當事人一方預定用於同類契約之條款而訂定之契約，為左列各款之
      約定，按其情形顯失公平者，該部分約定無效：．．．二加重他方當事人之責
      任者。．．．四其他於他方當事人有重大不利益者」，民法第二百四十七條之
      一第二、四款固有明文。惟系爭最高限額之保證，約定非僅為主債務人過去發
      生之債務為保證，尚包括將來發生之債務為保證，亦即最高限額保證之債務，
      係在一定金額內流動之債務，上訴人是否確知過去之債務，對其所負最高限額
      之保證債務並無影響，其所負之保證責任於保證時即確定於壹仟捌佰萬元內，
      尚難認系爭最高限額之保證約定對於上訴人有重大不利益或加重其責任。
三、證據：除援用第一審所提證據外，聲請訊問證人王永坊。
    理      由
一、本件上訴人係基於個人關係而為抗辯伊僅就三百萬元部分替主債務人御盟公司為
    保證，本件逾三百萬元借款部分未在伊同意保證範圍內為由而提起上訴，業據上
    訴人陳明，從形式上觀之，上訴人係基於個人關係而抗辯作為上訴理由，則原判
    決未上訴之原審其餘被告，於判決後即告確定，合先敘明。
二、本件被上訴人起訴主張：原審被告御盟公司邀上訴人及其餘共同被告等人為連帶
　　保證人，自八十八年五月三十一日起先後向被上訴人借用壹仟壹佰萬元（詳如附
　　表所示），約定按月繳納利息，並按如附表所示利率計息，逾期清償在六個月以
　　內者，按上開利率百分之十，超過六個月者，按上開利率百分之二十計付違約金
　　，詎御盟公司僅繳納部分利息，即未再依約繳納，依授信約定書第六條第一款約
　　定，其債務應視同全部到期，共計尚積欠壹仟壹佰萬元及如附表所示之利息、違
　　約金，上訴人係御盟公司之連帶保證人，自應連帶負清償責任等情，爰依消費借
　　貸及連帶保證之法律關係，求為判命上訴人連帶給付如原審聲明所示之判決。
　　上訴人則以：系爭借款其中捌佰萬元為八十七年一月五日、八十八年二月一日御
　　盟公司所借，係八十八年三月十二日伊擔任為連帶保證人之前所借，非伊所得知
　　悉，兩造對一千八百萬元借款之保證債務意思表示並未合致，伊僅就該三百萬元
　　部分負連帶保證責任，退步言之，縱認伊依系爭保證書之約定，應於一千八百萬
　　元之限額內負保證之責，惟系爭保證書之定型化契約條款，顯然加重連帶保證人
　　之責任，且對於連帶保證人有重大不利益，故依民法第二百四十七條之一第一項
　　第二款及第四款之規定，仍應認為無效，伊亦毋庸對簽立之系爭保證書前御盟公
　　司所負欠八百萬元借款債務負保證之責等語，資為抗辯。
三、被上訴人起訴主張御盟公司邀上訴人及其餘共同被告等人為連帶保證人，自八十
　　八年五月三十一日起先後向被上訴人借用壹仟壹佰萬元（詳如附表所示），約定
　　按月繳納利息，並按如附表所示利率計息，逾期清償在六個月以內者，按上開利
　　率百分之十，超過六個月者，按上開利率百分之二十計付違約金，詎御盟公司僅
　　繳納部分利息，即未再依約繳納，依授信約定書第六條第一款約定，其債務應視
　　同全部到期，共計尚積欠壹仟壹佰萬元及如附表所示之利息、違約金等事實，已
　　據其提出借據、授信約定書及保證書等為證，核屬相符，上訴人對授信約定書及
　　保證書上為其所有印文之真正不爭執，自堪信為真實。
四、上訴人雖辯稱：系爭借款其中捌佰萬元為八十七年一月五日、八十八年二月一日
    御盟公司所借，係八十八年三月十二日伊為連帶保證人之前所借，非伊所得知悉
    ，且非在伊同意保證範圍之內，證人王永坊之證詞與事實不符云云。惟查，御盟
    公司固於八十七年一月五日借款參佰萬元、八十八年二月一日借款肆佰萬元、壹
    佰萬元，計捌佰萬元，該次借款原審被告戊○○、丙○均為連帶保證人，並於八
    十六年十二月三十一日訂立保證書，有該保證書附卷可稽，上訴人對其簽章不爭
　　執，其諉稱不知御盟公司曾借款捌佰萬元云云，自無可採。再者，上訴人與戊○
　　○、丁○○等人於八十八年三月十二日與被上訴人所訂之保證書，其上載明「連
　　帶保證人丁○○等今向華南商業銀行連帶（以下簡稱貴行）保證御盟機器工業股
　　份有限公司（以下簡稱主債務人）對貴行現在（包括過去所負現在尚未清償）及
　　將來所負之借款、票據、透支、墊款、保證、損害賠償等及其他一切債務以新台
　　幣壹仟捌佰萬元整為限額（含本金及其利息、遲延利息、違約金、損害賠償及其
　　他從屬於主債務之負擔），保證人願與主債務人負連帶清償之責任」等語，上訴
　　人自應知悉所負之保證責任為以金額壹仟捌佰萬元為限，並非以借款人過去已發
　　生之債務為限，對於未來不確定發生之借款亦負有保證責任，亦即上訴人所保證
　　之債務本即為不確定之債務，上訴人縱未能確知借款人過去之借款金額，如係壹
　　仟捌佰萬元限額內之債務，上訴人即應負保證責任，上訴人以保證時未能確知借
    款人過去已發生之借款金額為由，主張毋庸負保證人責任云云，洵無可採。
五、上訴人復抗辯：伊簽立系爭保證書時，保證書上尚未記載壹仟捌佰萬元，伊就所
    負擔保之最高限額並不清楚，是保證之意思表示尚未合致云云，惟為被上訴人所
    否認，上訴人自應就此有利於己之事實負舉證責任。證人即原審被告丁○○及其
    妻壬○○於原審固證稱：渠等僅告知上訴人為參佰萬元作保，上訴人不知另有借
    款捌佰萬元，上訴人等同時到被上訴人銀行簽立保證書，為保證人之上訴人等人
    簽完保證書先回去，渠等留在被上訴人銀行與銀行主管討論後才確定保證金額，
    保證人簽保證書時尚未填上保證金額云云。惟查前開證人係上訴人之兄弟及兄嫂
    之親誼關係，利害關係一致，所為證言不可採信，亦無再予傳訊之必要；而上訴
    人銀行之人員王永坊到庭證稱：上訴人等人同時來簽保證書，有告訴他們要增加
    參佰萬元，加上原來借款捌佰萬元，保證額度要在壹仟壹佰萬元以上，保證書上
    壹仟捌佰萬元等字係壬○○當場填妥等語。衡情原審被告丁○○、壬○○、戊○
    ○、丙○既均知悉御盟公司先前借款捌佰萬元乙情，上訴人一同前去簽立保證書
    ，丁○○等四人豈有隱瞞同行之上訴人一人之理，被上訴人銀行亦無隱瞞保證金
    額之必要，又上訴人如僅係為參佰萬元為保證，上訴人何以願在未填金額之最高
    限額保證書上簽名，而未要求簽立一般定額保證書，或記載參佰萬元為保證限額
    ，證人丁○○及壬○○於原審所述顯與常情不符，不足採信。至證人王永坊雖於
    本院到庭證述借款金額於上訴人於簽名前填載或簽名後填載乙節，與原審作證時
    所述略有出入，惟既係當場告知保證金額多寡而為上訴人所知悉，業據證人王永
    坊證述無訛，縱係上訴人簽名後填載金額，因係當場由壬○○書寫，自不影響上
    訴人認知對最高限額借款一千八百萬元金額內所為保證之效力。上訴人所辯僅就
    三百萬元保證云云，既未能舉證以實其說，自無可採。
六、又上訴人主張系爭保證書為定型化契約，約定保證人對主債務人過去所負之債務
    負保證責任，惟保證人對主債務人過去之債務無從知悉，此約定顯然對於保證人
    有重大不利益，依民法第二百四十七條之一第二、四款之規定應為無效云云。按
    「依照當事人一方預定用於同類契約之條款而訂定之契約，為左列各款之約定，
    按其情形顯失公平者，該部分約定無效：．．．二加重他方當事人之責任者。．
    ．．四其他於他方當事人有重大不利益者」，民法第二百四十七條之一第二、四
    款固有明文。惟系爭最高限額之保證約定非僅為主債務人過去發生之債務為保證
    ，尚包括將來發生之債務為保證，亦即最高限額保證之債務，係在一定金額內流
    動之債務，上訴人是否確知過去之債務，對其所負最高限額之保證債務並無影響
    ，其所負之保證責任於保證時即確定於壹仟捌佰萬元內，尚難認系爭最高限額之
    保證約定對於上訴人有重大不利益或加重其之責任。上訴人上開主張，自無可採
    。從而，被上訴人依消費借貸及連帶保證契約請求上訴人連帶給付借款壹仟壹佰
    萬元，及如附表所示之利息及違約金，為有理由，應予准許。
七、綜上所述，本件被上訴人主張上訴人係就主債務人御盟公司最高限額一千八百萬
    元保證為可採，上訴人所辯伊僅就三百萬元部分為保證，其餘八百萬元未在保證
    之內為無可取。依保證書之約定，被上訴人自得請求上訴人與御盟公司等人連帶
    給付借款。從而，被上訴人本於消費借貸及連帶保證契約之法律關係，請求上訴
    人連帶給付一千一百萬元及如附表所示之利息及違約金為有理由，應予准許。是
    則原審判命上訴人連帶如數給付，於法並無不合。上訴意旨指摘原判決不當，求
    予廢棄改判，為無理由，應予駁回其上訴。又原審判決附表所載，被上訴人請求
    違約金係以逾期六個月以內按原利率百分之十，逾期六個月以外按原利率百分之
    二十為計算，惟其日期之起迄日有重複計算，顯係誤載，自應予以更正如附表所
　　示。
八、據上論結，本件上訴為無理由，依民事訴訟法第四百四十九條第一項、第七十八
    條，判決如主文。
中　　　華　　　民　　　國　　九十一　　年　　　十　　　月　　　九　　　日
~B1民事第一庭審判長法　官　林陳松
~B2　　　　　　　　法　官　鄭金龍
~B3　　　　　　　　法　官　王重吉
右為正本係照原本作成。
如對本判決上訴，須於收受判決送達後二十日內向本院提出上訴書狀，其未表明上訴
理由者，應於提出上訴後二十日內向本院提出上訴理由書（須按他造人數附具繕本）
，並繳納送達用雙掛號郵票拾份（每份參拾肆元）。
上訴時應提出委任律師或具有律師資格之人之委任狀；委任有律師資格者，另應附具
律師及格證書及釋明委任人與受任人有民事訴訟法第四百六十六條之一第一項但書或
第二項（詳附註）所定關係之釋明文書影本。
~B 　 　　　　　　書記官　顏子良
中　　　華　　　民　　　國　　九十一　　年　　　十　　　月　　 十四　　 日
附註：
民事訴訟法第四百六十六條之一（第一項、第二項）
對於第二審判決上訴，上訴人應委任律師為訴訟代理人。但上訴人或其法定代理人具
有律師資格者，不在此限。
上訴人之配偶、三親等內之血親、二親等內之姻親，或上訴人為法人、中央或地方機
關時，其所屬專任人員具有律師資格並經法院認為適當者，亦得為第三審訴訟代理人
。
                                                                        Ｂ
附表一：
┌──────┬───────┬───────┬───┬──────────────────────┬────────┐
│ 債 權 本 金│ 借(墊)款日及 │　　　　　　　│ 利率 │違　約　金　計　算　期　間　及　利　率　　　│原　借　(　墊　)│
│　　　　　　│ 到期日　　　 │ 利息計算期間 │　　　├────────────┬─────────┤　　　　　　　　│
│　　　　　　│（年、月、日）│　　　　　　　│　　　│逾期六個月以內按　　　　│逾期六個月以外按　│　　　　　　　　│
│(即請求金額)│　　　　　　　│　　　　　　　│(年息)│原利率百分之十　　　　　│原利率百分之廿　　│金　　　　　　額│
├──────┼───────┼───────┼───┼────────────┼─────────┼────────┤
│新台幣壹佰萬│八十八年五月三│自八十九年七月│9.22% │自八十九年八月二十八日起│自九十年二月二十八│新台幣壹佰萬元正│
│元正　　　　│十一日至八十九│二十七日起至清│　　　│至九十年二月二十七日止　│日起至清償之日止　│　　　　　　　　│
│　　　　　　│年二月一日　　│償之日止　　　│　　　│　　　　　　　　　　　　│　　　　　　　　　│　　　　　　　　│
├──────┼───────┼───────┼───┼────────────┼─────────┼────────┤
│新台幣肆佰萬│八十八年五月三│自八十八年十二│8.82% │自八十九年二月一日起至八│自九十年八月一日起│新台幣肆佰萬元正│
│元正　　　　│十一日至八十九│月三十一日起至│　　　│八十九年七月三十一日止　│至清償之日止　　　│　　　　　　　　│
│　　　　　　│年二月一日　　│清償之日止　　│　　　│　　　　　　　　　　　　│　　　　　　　　　│　　　　　　　　│
├──────┼───────┼───────┼───┼────────────┼─────────┼────────┤
│新台幣陸拾萬│八十八年十月五│自八十九年七月│9.22% │自八十九年八月二十八日起│自九十年二月二十八│新台幣陸拾萬元正│
│元正　　　　│日至八十九年三│二十七日起至清│　　　│至九十年二月二十七日止　│日起清償之日止　　│　　　　　　　　│
│　　　　　　│月十五日　　　│償之日止　　　│　　　│　　　　　　　　　　　　│　　　　　　　　　│　　　　　　　　│
├──────┼───────┼───────┼───┼────────────┼─────────┼────────┤
│新台幣貳佰肆│八十八年十月五│自八十九年四月│8.82% │自八十九年五月二十四日起│自九十年十一月二十│新台幣貳佰肆拾萬│
│拾萬元正　　│日至八十九年三│二十三日起至清│　　　│至九十年十一月二十三日止│四日起清償之日止　│元正　　　　　　│
│　　　　　　│月十五日　　　│償之日止　　　│　　　│　　　　　　　　　　　　│　　　　　　　　　│　　　　　　　　│
├──────┼───────┼───────┼───┼────────────┼─────────┼────────┤
│新台幣參佰萬│八十九年一月三│自八十九年二月│9.32% │自八十九年三月三十日起至│自八十九年九月三十│新台幣參佰萬元正│
│元正　　　　│十一日至八十九│二十九日起至清│　　　│八十九年九月二十九日止　│日起清償之日止　　│　　　　　　　　│
│　　　　　　│年七月五日　　│償之日止　　　│　　　│　　　　　　　　　　　　│　　　　　　　　　│　　　　　　　　│
├──────┴───────┴───────┴───┴────────────┴─────────┴────────┤
│合計新台幣　　　　　　　　　　　　　　　　　　　　　　　　　　　　　　　　　　　　　　　　　　　　　　　　　　　　　│
│壹仟壹佰萬元正　　　　　　　　　　　　　　　　　　　　　　　　　　　　　　　　　　　　　　　　　　　　　　　　　　　│
└──────────────────────────────────────────────────────────┘
